【裁判字號】    91,保險上易,26
【裁判日期】    920408
【裁判案由】    給付保險金
【裁判全文】
臺灣高等法院民事判決  九十一年度保險上易字第二六號
    上  訴  人  國泰人壽保險股份有限公司
    法定代理人  蔡宏圖
    訴訟代理人  吳光陸律師
    複  代理人  戴世瑛律師
                廖珂秀
    被  上訴人  甲○○○
    訴訟代理人  羅明宏律師
右當事人間請求給付保險金事件，上訴人對於中華民國九十一年十月四日臺灣宜蘭地
方法院九十一年度保險字第四號第一審判決提起上訴，本院判決如左：
    主    文
上訴駁回。
第二審訴訟費用由上訴人負擔。
    事實及理由
一、本件被上訴人起訴主張：被上訴人之子楊政達即要保人，於民國八十五年五月十
    日投保上訴人之「國泰萬代福二一一終身壽險」（保單字號：00000000
    00）並附加平安保險附約，其中平安保險附約之意外身故保險金為新台幣（下
    同）一百萬元，並指定被上訴人為受益人。嗣於九十年六月六日（起訴狀誤載為
    九十年六月七日）晚上十時許，楊政達工作後在彰化縣鹿港鎮○○街四三號住處
    之頂樓即四樓陽台乘涼時，不慎意外墜樓死亡，詎料被上訴人依據系爭附約向上
    訴人提出理賠申請，竟遭上訴人拒絕，爰依保險法第一百三十一條及系爭平安保
    險附約條款之規定提起本訴，求為判命上訴人應給付被上訴人一百萬元，及自起
    訴狀繕本送達上訴人之翌日即九十一年三月二十六日起至清償日止，按年息百分
    之五計算利息之判決。原審為被上訴人勝訴判決，上訴人聲明不服，提起上訴，
    ，並於本院答辯聲明：駁回上訴人之上訴。
二、上訴人則以：系爭平安保險附約第三條約定「被保險人於本附約有效的保險期間
    內，因遭受第二條之意外傷害事故而身故、殘廢或醫療時，本公司依照本附約的
    約定，給付保險金」、第二條第四項約定「本附約所稱『傷害』，係指被保險人
    於本附約有效的保險期間內，因遭受意外傷害事故（指非由疾病引起之外來突發
    事故），致其身體蒙受傷害」，必須係遭受意外傷害事故所致死亡，上訴人始有
    理賠責任。按此意外事故發生為保險金債權成立之停止條件，係積極且有利於被
    上訴人之事實，依民事訴訟法第二百七十七條規定，應由被上訴人負舉證責任。
    雖上訴人於原審援用系爭附約第二十一條第一項第二款「被保險人的故意行為致
    成身故．．．本公司不負給付保險金之責任」之約定，主張本件事故係楊政達之
    故意行為，上訴人無理賠責任，惟此免責之前提仍需被上訴人先盡舉證責任，證
    明確係意外，上訴人有理賠責任後，始需就此一免責事由舉證。是本件墜樓事故
    仍需由被上訴人舉證證明為意外，惟被上訴人並未提出證據證明，自難認其主張
    為真正；況依卷附照片所示女兒牆及現場勘查圖所示之香煙、打火機、拖鞋、一
    樓血跡等相關位置，被上訴人所稱楊政達係在四樓陽台乘涼時，不慎墜樓云云，
    顯有違常理，且就被上訴人主張之事實觀之，一般人均知危險，不會坐在該處乘
    涼，楊政達仍執意冒險為之，縱因此墜落，亦非屬意外；參以被上訴人報案時係
    稱楊政達跳樓自殺，且自承楊政達無業一年餘，案發前一、二天不喜歡說話，事
    故當天先行回住處，足見其心情不佳；此外，楊政達病歷亦記載經診斷患有精神
    分裂症、藥劑過量，主述有幻覺一個月，並因藥物過量企圖自殺等情。足見本件
    死因係頭部外傷，顱內出血，並非意外，即楊政達有意以頭部朝地方式墜落，如
    未先爬越該女兒牆，實不可能自頂樓陽台不慎墜落，是依系爭附約之約定，上訴
    人即不負給付保險金之責任等語置辯。並於本院上訴聲明：、原判決廢棄。
    、被上訴人在第一審之訴及假執行之聲請均駁回。
三、本件經依民事訴訟法第四百六十三條準用同法第二百七十條之一第一項第三款規
    定，整理並協議簡化爭點及不爭執點後，兩造同意僅就言詞辯論時所陳述之事實
    及主張之法律關係為論斷。查被上訴人主張其子楊政達於八十五年五月十日投保
    上訴人公司之「國泰萬代福二一一終身壽險」（保單字號：000000000
    0），保險期間二十年，並附加平安保險附約，其中系爭附約之意外身故保險金
    為一百萬元，並指定被上訴人為受益人；嗣楊政達於系爭附約有效期間內之九十
    年六月六日晚上十一時三十分許，自彰化縣鹿港鎮○○街四三號住處之四樓頂樓
    陽台墜樓，導致頭部外傷，引發顱內出血死亡，被上訴人依系爭附約向上訴人提
    出理賠申請，遭上訴人拒絕等情，業據其提出上訴人不爭執為真正之國泰萬代福
    二一一終身壽險契約條款書、相驗屍體證明書、上訴人公司函、相片及
    二件為證（見原審卷第六至十頁、第十六至十八頁、第七九至八一頁），並有上
    訴人所提出而被上訴人亦不爭執為真正之國泰平安保險附約條款書、保險單、要
    保書、現場勘查圖等文件附卷可參（見原審卷第二九至三四頁、第五八至六二頁
    、第九四頁），且經本院調閱臺灣彰化地方法院檢察署九十年度相字第四二三號
    相驗卷宗查明無訛，復為上訴人所不爭執，堪信被上訴人此部分之主張為真正。
    惟被上訴人主張其子楊政達係意外墜樓死亡，系爭附約之保險事故業已發生，上
    訴人應依約給付保險金一百萬元乙節，則為上訴人所否認，並以前開情詞置辯，
    則本件應予審酌之重要爭點厥為系爭平安保險附約所約定之保險事故是否業已發
    生，茲分述如下：
(一)、按保險人對於由不可預料或不可抗力之事故所致之損害，負損害賠償責任；傷
      害保險人於被保險人遭受意外傷害及其所致殘廢或死亡時，負給付保險金額之
      責，保險法第二十九條第一項前段、第一百三十一條分別定有明文；又當事人
      主張有利於己之事實者，就其事實有舉證之責任，民事訴訟法第二百七十七條
      前段亦有明定，故本件保險事故之發生係有利於被上訴人之事實，依此規定，
      應由被上訴人舉證證明之，被上訴人證明保險事故已發生後，上訴人如主張有
      免責事由，即應負舉證證明免責事實存在之責任。經查系爭附約第三條、第二
      條第五項係分別約定「被保險人於本附約有效的保險期間內，因遭受第二條之
      意外傷害事故因而身故、殘廢或醫療時，本公司依照本附約的約定，給付保險
      金。」、「本附約所稱『傷害』，係指被保險人於本附約有效的保險期間內，
      因遭受意外傷害事故（指非由疾病引起之外來突發事故），致其身體蒙受傷害
      」各等語，有前開國泰平安保險附約條款書影本在卷可稽（見原審卷第二九頁
      ），是被上訴人應就被保險人楊政達於保險期間內，因意外傷害事故致死亡之
      事實負舉證責任。
(二)、又人之傷亡有出於內在原因，亦有出於外在原因，內在原因係指器官老化、疾
      病及細菌感染等而言，外在原因係指內在原因以外之一切事由。故凡事故不屬
      內在原因者，除非保險契約特予除外，否則均應認屬意外保險承保之範圍，此
      由上開附約第二條第五項就本件保險事故所指意外傷害事故明文限於非由疾病
      引起之外來突發事故，益徵其旨，蓋所謂「外來突發事故」之「外來」，乃限
      定傷害之原因出自外來而非內在，「突發」乃指傷害之發生非已預期，其目的
      即在排除人體內發病症所致之結果。因之，若被保險人之死亡非屬身體器官老
      化、疾病或細菌感染等內在原因所致者，即屬意外傷害保險所指之意外，應認
      保險事故已發生，若保險人欲求免責，則應由其舉證證明被保險人確係因內在
      原因死亡或有保險契約約定之免責事由存在。經查本件被保險人楊政達於系爭
      附約有效期間內之九十年六月六日晚上十一時三十分許，係自彰化縣鹿港鎮○
      ○街四三號住處之四樓頂樓陽台墜樓，導致頭部外傷，引發顱內出血而死亡，
      已如前述，且為上訴人所不爭執，並經臺灣彰化地方法院檢察署檢察官以九十
      年度相字第四二三號相驗在卷，則被上訴人主張楊政達已死亡，且非因疾病所
      引起等情，即堪認為真正。是揆諸前揭說明，應認本件平安保險附約之保險事
      故已發生。至楊政達究係因何原因墜樓死亡，是否有故意行為所致等之保險人
      免責事由之事實存在，依前說明，則係上訴人能否舉證證明之事項，要與本件
      約定之保險事故已然發生無涉，故上訴人辯稱本件事故之發生非屬契約所指之
      意外，被上訴人未盡舉證之責，依現場勘查圖所示之香煙、打火機、拖鞋、一
      樓血跡之相關位置，被上訴人稱楊政達係在頂樓陽台乘涼時，不慎墜樓，顯有
      違常理云云，即無可採。
(三)、雖上訴人依台灣彰化地方法院檢察署九十年八月三十一日彰檢朝禮字第三八一
      四八號函所載「楊政達由高處墜落，並未發現他殺嫌疑，亦未發現外來突發事
      故」等語（見原審卷第九五頁），主張楊政達並非因外來突發事故致死，上訴
      人依約不負給付系爭意外事故死亡保險金之責任云云。惟查台灣彰化地方法院
      檢察署上開回覆上訴人詢問所出具之函文雖記載「楊政達由高處墜落，並未發
      現他殺嫌疑，亦未發現外來突發事故」等語，然檢察機關為偵查犯罪所為死亡
      原因之認定，與保險契約之保險事故是否發生所為被保險人死因之認定，兩者
      本即有不同之認定目的，難以攀附比擬；且台灣彰化地方法院檢察署承辦檢察
      官於相驗楊政達屍體後，所開立之相驗屍體證明書記載死亡種類為「不詳」（
      見該署九十年度相字第四二三號卷第十三頁），與該署之上開回函均未記載認
      定之依據與理由，足見檢察官之職責在於追訴犯罪，故其相驗屍體之重點在於
      判斷是否涉及他殺，苟無他殺嫌疑，則死亡種類究係疾病、自殺或意外，即非
      檢察官所應重視者。從而，台灣彰化地方法院檢察署之上開函文雖有「亦未發
      現外來突發事故」之記載，究不得資為系爭意外保險之保險事故尚未發生之佐
      證，是上訴人就此所辯，仍非可採。
(四)、次按保險人對於由不可預料或不可抗力之事故所致之損害，負損害賠償責任，
      但保險契約內容有明文限制者，不在此限；保險人對於由要保人或被保險人之
      過失所致之損害，負賠償責任，但出於要保人或被保險人之故意者，不在此限
      ，保險法第二十九條第一項、第二項定有明文；又傷害保險之被保險人故意自
      殺，或因犯罪行為，所致傷害、殘廢或死亡，保險人不負給付保險金額之責任
      ，保險法第一百三十三條亦定有明文。是傷害保險所定保險事故之發生，除因
      要保人或被保險人之故意或犯罪行為所致，或保險契約有明文限制者外，縱保
      險事故之發生係因要保人或被保險人之重大過失所致，保險人亦應負保險給付
      即給付保險金之義務（司法院司法業務研究會第三期研討意見參照）。如前所
      述，本件保險事故已經發生，保險人如欲主張免責，即應舉證證明保險事故之
      發生，係因要保人即被保險人楊政達之故意或犯罪行為所致，或保險契約另有
      特別除外之明文約定，始得免除其保險給付之義務。經查系爭附約第二十一條
      第一項第二款固有「被保險人直接因下列事由致成身故、殘廢或傷害時，本公
      司不負給付保險金之責任。．．．二、要保人、被保險人的故意行為」之約定
      （見原審卷第三二頁），且上訴人亦主張系爭保險事故之發生係被保險人楊政
      達之故意自殺行為所致，惟查：
１、楊政達既係由其住處之四樓陽台墜落一樓地面而死亡，自有楊政達之身體越過該
    四樓陽台女兒牆而墜落地面之事實發生，至於導致上開事實發生之原因，衡諸常
    理，或有楊政達被人推落（縱然檢察官因現存事證未認定有他殺嫌疑，但於事理
    上仍無法排除此種可能性）、楊政達因好奇攀爬女兒牆而不慎失足、楊政達因故
    往一樓探望而不慎墜樓等等諸般可能之原因存在，非必僅因楊政達之故意自殺行
    為所致，是以本件顯然無法單就上開事實推論出楊政達係因自殺而故意跳樓死亡
    甚明。雖上訴人另抗辯就上開事實，一般人均知危險，不會坐在頂樓女兒牆乘涼
    ，則楊政達仍執意冒險為之，縱因此墜落，亦非屬意外云云。惟查此所謂要保人
    或被保險人之「故意」行為，係針對「結果」而言，亦即對於發生保險人應負保
    險給付義務之結果，已預見其發生，且促使其發生，或其發生不違背其本意而言
    ，楊政達縱有冒險坐在頂樓女兒牆之行為，惟其主觀意思乃在乘涼而非自殺，則
    雖有墜樓之危險，然其自認危險不致發生，仍非此所謂之故意行為，故上訴人抗
    辯「一般房屋之建築，於陽台週圍均築有女兒牆，以免有墜落情事發生，而本案
    事故地點之女兒牆則高達一一五公分，如未先爬越該女兒牆，實不可能自頂樓陽
    台不慎墜落，益證楊政達係故意攀爬越過頂樓陽台之女兒牆後，墜落至地面死亡
    ，非不慎意外墜樓」云云，核屬片面臆測之詞，洵非可採。
２、又彰化縣警察局鹿港分局鹿港派出所初始受理本件之報案內容固記載「據民報稱
    ：於六月七日一時二十分由百川醫院人員打電話代（按誤載為帶）甲○○○稱其
    兒子楊政達在鹿港鎮○○街四三號四樓跳樓自殺，經醫院急救無效（死亡）」等
    語，且該派出所報請檢察官相驗亦稱「據報：死者於右述時地經家人發現疑似自
    四樓跳樓自殺，經送醫不治」等語，有該派出所受理各類案件紀錄表及電請相驗
    案件報告各一件在卷可稽（見相驗卷第一、三頁）。惟此僅係被上訴人報案當時
    所臆測，並非確知楊政達係跳樓自殺死亡，此由上開電請相驗案件報告記載「疑
    似」自四樓跳樓自殺等語可知；且被上訴人於案發後之警訊中即明確表示不知道
    本件墜樓原因，亦不知道楊政達是否有自殺傾向等語（見相驗卷第六頁反面），
    。此外，鹿港派出所經初步調查並詢問被上訴人意見後，對於楊政達死亡之發現
    及報案經過亦記載「於九十年六月六日約二十三時三十分楊政達由四樓陽台墜落
    一樓地面，為適返家之甲○○○（楊母）發現，送百川醫院急救不治（一一九）
    ．．．」等語，且記載本件案類為「意外死亡」，並無楊政達係跳樓自殺等情之
    記載，此有該派出所相驗案件初步調查報告表及現場勘查圖可憑（見相驗卷第四
    至五之一頁）。足見並無被上訴人確實表示目擊楊政達係跳樓自殺之情事，要難
    僅以上開鹿港派出所之紀錄及報告內容所載，即謂被上訴人明知楊政達係跳樓自
    殺死亡。況本件經承辦檢察官相驗楊政達屍體後，並未認定楊政達係故意跳樓自
    殺死亡，故於相驗屍體證明書上之死亡種類欄勾選「不詳」，而未勾選「自殺」
    ，此觀該相驗屍體證明書即明（見相驗卷第十三頁），是上訴人抗辯被上訴人報
    案時曾稱楊政達係跳樓自殺，故楊政達應非意外死亡云云，自無可採。
３、再者，被保險人楊政達曾於八十九年十一月二十三日至二十九日至羅東博愛醫院
    精神科住院治療，經診斷患有精神分裂症及藥物過量，並主述有幻覺一個月，且
    有服用過量藥物企圖自殺之病史等情，固有羅東博愛醫院函送楊政達病歷影本之
    出院病歷摘要及中譯摘要各一紙在卷可參（見本院卷第六七、一○三頁），且為
    被上訴人所不爭執。惟查上開楊政達住院期間距本件於九十年六月六日發生死亡
    事故，已相隔半年餘，兩者間是否有必然之因果關係，並非無疑，且依上開羅東
    博愛醫院出院病歷摘要第十七欄所載，楊政達經住院以藥物治療後，幻覺已大為
    改善，則楊政達縱因上開精神症狀而有求診紀錄，亦難推論本件保險事故之發生
    係楊政達故意自殺行為所致。
４、至上訴人另辯稱被上訴人自承楊政達無業一年餘，案發前一、二天不喜歡說話，
    事故當天先行回住處，足見其心情不佳，且本件死因係頭部外傷，顱內出血，即
    楊政達係有意以頭部朝地方式墜落，足見有必死之意云云。惟上訴人並未提出任
    何經科學驗證之證據證明楊政達墜樓確有自殺之念頭，是上訴人之此一說法，顯
    係臆測之詞，難為被上訴人不利之認定。
四、綜上所述，系爭平安保險附約所約定之保險事故既已發生，且未有上訴人得以免
    責之事由存在，則被上訴人依保險法第一百三十一條及系爭平安保險附約條款，
    請求上訴人給付被上訴人一百萬元，及自起訴狀繕本送達翌日即九十一年三月二
    十六日起至清償日止，按年息百分之五計算之利息，為有理由，應予准許。原審
    為上訴人敗訴判決，並無不當，上訴意旨仍執陳詞指摘原判決不當，求為廢棄改
    判，為無理由，應予駁回上訴。又本件事證已臻明確，兩造其餘攻擊、防禦方法
    經審酌後，認與判決結果不生影響，爰無逐一論述之必要，附此敘明。
據上論結，本件上訴為無理由，依民事訴訟法第四百四十九條第一項、第七十八條，
判決如主文。
中      華      民      國    九十二    年      四      月      八      日
                               民事第十六庭
                                   審判長法  官   阮  富  枝
                                         法  官   林  麗  玲
                                         法  官   黃  豐  澤
右正本係照原本作成。
不得上訴。
中      華      民      國    九十二    年      四      月      九      日
                                         書記官   廖  麗  蓮


司法院資訊處製作；財團法人民間司法改革基金會備份。
